【裁判字號】    97,消債抗,75
【裁判日期】    971024
【裁判案由】    更生事件
【裁判全文】
臺灣板橋地方法院民事裁定          97年度消債抗字第75號
抗  告  人  甲○○
上列抗告人因消費者債務清理條例聲請更生事件，對於中華民國
97年7 月22日本院97年度消債更字第857 號裁定提起抗告，本院
裁定如下：
    主  文
抗告駁回。
抗告程序費用新臺幣壹仟元由抗告人負擔。
    理  由
一、本件抗告意旨略以：抗告人曾於民國97年4 月29日發函向最
    大債權銀行國泰世華銀行（下稱國泰銀行）請求共同協商債
    務清償方案，並提出債權人清冊及清償方案外，又於同年5
    月5 日以掛號郵寄聯徵中心債權人清冊、身分證正反面影本
    ，復於同年5 月12日發函補提薪資收入證明文件、財產歸屬
    資料清單，前後三次以書面聯繫並提供相關資料予最大債權
    銀行，確有踐履前置協商程序之誠意，則原審於裁定理由所
    指摘「…惟聲請人除於97年5 月6 日聯繫電話中已明確表示
    無法接受債清前置協商申請書內容，並認定渠所寄發之存證
    信函即是申請書，要求直接進入協商程序，拒絕補正外，且
    事實上最大債權銀行國泰銀行亦迄今皆未接獲聲請人之任何
    相關補正文件。」云云，顯與事實有重大違誤。且抗告人已
    盡力滿足債權銀行提出補正相關資料之要求，依前開資料，
    並非全然無斟酌衡量協商得否成立之餘地，然最大債權銀行
    仍藉故刁難，多所推諉，執意已申請文件不符規定視為自始
    未申請等理由逕予退件，絲毫不予抗告人進入協商程序之機
    會，最大債權銀行無故延滯協商程序影響抗告人清理債務之
    意圖甚明，抗告人自得援引本條例第153 條前段規定逕向法
    院聲請更生等語，併為聲明：廢棄原裁定並發回原審法院更
    為裁定。
二、按債務人對於金融機構因消費借貸、自用住宅借款、信用卡
    或現金卡契約而負債務，在聲請更生或清算前，應提出債權
    人清冊，以書面向最大債權金融機構請求協商債務清償方案
    並表明共同協商之意旨，本條例第151 條第1 項定有明文。
    揆其立法意旨無非認債務人對於金融機構因前開原因所負欠
    債務，其法律關係較為單純明確，金融機構並已訂有債務協
    商機制，如能協商成立，債務人不需依本條例聲請更生或清
    算，可疏減法院負擔，有效分配司法資源，並使債務人得自
    主解決其債務，爰就此部分採行協商前置主義。再中華民國
    銀行公會（下稱銀行公會）為使協商前置程序順利並快速進
    行，擬定相關所需文件說明：包括(1)前置協商申請書；(2)身
    分證正反面影本；(3)申請人財產及收支狀況說明書；(4)債權
    人清冊；(5)近2 年綜合所得資料清單及最近1 個月核發財產
    資料；(6)近3 個月薪資證明（如無證明請出具收入切結書）
    ；(7)勞工保險投保資料表及明細（如無資料可免提供）。並
    於網路上公告、備妥相關申請表格供債務人下載。經核，前
    開文書既屬達成協商所必要審核文件（包含為確認「確為債
    務人本人申請協商」及「可能履行之協商內容」等），且已
    較債務人向法院聲請更生或清算時所應提出及檢附文件簡便
    （故無提出之困難性），並於協商不成立後可挪作聲請更生
    或清算應提出文件之一部；加以承前述，協商前置之立法意
    旨在疏減法院負擔，而責由最大債權銀行介入以求當事人間
    得自主解決債務，各當事人自兼負有最大的誠實協力義務，
    以形成協商成立，而債務人對其財產、所得、收支狀況，本
    屬知之最詳，且對之依法有誠實說明之義務（參照本條例第
    134 條、第146 條規定），於適當範圍令債務人配合提出相
    關文件及說明，以便最大債權銀行依法律授權調取相關資料
    後，得以相互核實（詳債清條例第151 條第2 項），應符衡
    平原則。即銀行公會所訂前述應檢附文件，雖較法律所規定
    之內容繁瑣，但有其必要，並易促成協商方案形成。準此，
    倘最大債權銀行依前開規定通知債務人補正，債務人無正當
    理由，不予補正，故意延滯協商程序，自屬有違誠實信用原
    則，尚不得執此可歸責己之事由，以脫法方式逕援引同法第
    153 條前段規定主張最大債權銀行逾30日不開始協商，逕向
    法院聲請更生或清算，先此敘明。又聲請更生或清算不合程
    式或不備其他要件者，法院應以裁定駁回之，但其情形可以
    補正者，法院應定期間先命補正，復為同條例第8 條所明定
    。
三、本件抗告人向本院聲請更生，主張其有不能清償債務情事，
    前已提出債權人清冊，於97年4 月29日發函向最大債權金融
    機構國泰世華銀行請求共同協商債務清償方案而不成立，且
    其無擔保或無優先權之債務總額未逾1,200 萬元，復未經法
    院裁定開始清算程序或宣告破產等語。經查：抗告人因有對
    於金融機構因消費借貸、自用住宅借款、信用卡或現金卡契
    約而負債務，且曾發函向最大債權金融機構銀行請求共同協
    商債務清償方案，該函並經國泰銀行於97年4 月30日收受，
    業據抗告人於原審提出上開函件影本、回執影本各1 紙在卷
    可稽。惟查，國泰銀行於97年4 月30日收受上開函件後，即
    於同年5 月7 日通知抗告人補齊前置協商申請書、身分證正
    反面影本、近三個月薪資證明文件（薪資單正本或薪轉存摺
    影本），無前資料者出具收入切結書、財產及收支狀況說明
    書、近兩年度綜合所得資料清單、最近一個月核發之財產資
    料清單、勞工保險被保險人投保資料表明細正本，但確無本
    項資料者可免提供、戶籍謄本等相關必要文件，且經本院電
    詢最大債權金融機構國泰銀行，該行表示抗告人雖確於97年
    4 月29日、5 月5 日及5 月12日，即前後共三次以書面聯繫
    並提供債權人清冊、清償方案、存證信函、律師函、聯徵中
    心債權人清冊、薪資收入證明文件及財產歸屬資料清單等相
    關資料，然就促成協商方案所需之身分證正反面影本、財產
    及收支狀況說明書、近兩年度綜合所得資料清單、最近一個
    月核發之財產資料清單及勞工保險被保險人投保資料表明細
    正等文件，則未補正，自難認有前置協商之真意，業經本院
    依職權向國泰銀行查明上情無誤，並有本院公務電話紀錄1
    份在卷可稽，已足認最大債權銀行即國泰銀行於收受抗告人
    申請於30日內已著手開始協商程序，並通知抗告人為補正，
    揆之前開說明，自屬正當，抗告人迄未補正，自屬有違誠實
    之說明義務，即無抗告人所指之逾30日不開始協商之情形，
    抗告人尚不得依消債條例第153 條規定逕向法院聲請更生。
    從而，本件抗告人聲請更生，顯未遵循消費者債務清理條例
    第151 條第1 項之規定，與全體金融機構債權人先行債務協
    商之機制，自不得逕行向法院聲請更生，且上開欠缺依法亦
    無從補正，原審裁定依法駁回其更生聲請，自無違誤，抗告
    人仍執前詞指摘原裁定為不當，求予廢棄，為無理由，應予
    駁回。
四、據上論結，本件抗告為無理由，爰依消費者債務清理條例第
    15條、第495 條之1 第1 項、第449 條第1 項、第95條、第
    78條，裁定如主文。
中    華    民    國    97    年    10    月    24    日
                  民事第三庭  審判長  法  官   朱耀平
                                      法  官   陳映如
                                      法  官   邱育佩
以上正本係照原本作成
本裁定不得再抗告
中    華    民    國    97    年    10    月    28    日
                                      書記官   林兆嘉


司法院資訊處製作；財團法人民間司法改革基金會備份。
